【裁判字號】    99,上訴,536
【裁判日期】    990426
【裁判案由】    妨害性自主罪
【裁判全文】
臺灣高等法院臺中分院刑事判決         99年度上訴字第536號
上  訴  人  臺灣臺中地方法院檢察署檢察官
被      告  0000-00000C（真實姓名及年籍資料均詳卷）
指定辯護人  本院公設辯護人乙○○  
上列上訴人因被告妨害性自主罪案件，不服臺灣臺中地方法院98
年度訴字第3774號中華民國98年12月30日第一審判決（起訴案號
：臺灣臺中地方法院檢察署98年度偵字第21803號），提起上訴
，本院判決如下：
    主    文
上訴駁回。
    犯罪事實
一、0000-00000C（下稱乙男，其真實姓名、年籍資料，均詳卷
    內所附之真實姓名對照表）與0000-00000（下稱甲女，其真
    實姓名、年籍資料，均詳卷內所附之真實姓名對照表）係女
    婿與岳母關係。因甲女有極重度精神障礙，長期被安置在臺
    中市華穗護理之家，僅於假日期間，始返回乙男位於臺中市
    北屯區之處所（詳細地址詳卷），與女兒及其家人團聚，嗣
    於民國98年7月12日13時許，因甲女之女兒即被告之妻0000-
    00000A（下稱丙女，其真實姓名、年籍資料，均詳卷內所附
    之真實姓名對照表）出國遊玩，乃委由乙男至前開華穗護理
    之家帶回甲女，詎於同日14時許，乙男在上開住處內，因甲
    女尿濕衣褲，乙男於該住處浴室幫甲女沖洗之際，碰觸甲女
    之下體，乙男因見甲女心智有缺陷不知抗拒，竟基於乘機性
    交之故意，在該處將甲女坐放於該處馬桶之上，隨即以其性
    器進入甲女之性器內而為性交之行為。嗣於同日17時許，乙
    男將甲女帶回前開華穗護理之家後，由看護黃秋枝帶甲女上
    廁所時，發覺甲女之下體沾有血跡，經送澄清醫院就醫並通
    報臺中市政府社會局，始查悉上情。
二、案經臺中市警察局移送臺灣臺中地方法院檢察署檢察官偵查
    起訴。
    理    由
一、證據能力之說明：
（一）刑事訴訟法第159條之1第2項規定：「被告以外之人於偵
      查中向檢察官所為之陳述，除顯有不可信之情況者外，得
      為證據。」，故被告以外之人於偵查中向檢察官所為之陳
      述，其性質要屬傳聞證據，但依該項立法理由之說明，現
      階段刑事訴訟法規定檢察官代表國家偵查犯罪、實施公訴
      ，依法其有訊問被告、證人及鑑定人之權，證人、鑑定人
      且須具結，而實務運作時，偵查中檢察官向被告以外之人
      所取得之陳述，原則上均遵守法律規定，不致違法取供，
      其可信性極高，為兼顧理論與實務，在除顯有不可信之情
      況者外，被告以外之人於偵查中向檢察官所為之陳述，得
      為證據。所謂「顯有不可信之情況」，係指陳述是否出於
      供述者之真意，有無違法取供情事之信用性而言，故應就
      偵查筆錄製作之原因、過程及其功能等加以觀察其信用性
      ，據以判斷該項陳述是否有顯不可信之情況，並非對其陳
      述內容之證明力如何加以論斷（最高法院94年度臺上字第
      629號判決意旨可資參照）。經查，本案證人丙女於偵查
      中具結證述之內容，查無前述之顯有不可信之情況者，依
      上開之說明，具有證據能力。且上開證人經被告乙男、指
      定辯護人、檢察官於本院準備程序時同意作為證據（見本
      院卷第18頁），並經本院將上開證人筆錄逐一提示予被告
      供其閱覽並告以要旨，則該證人於偵查中之陳述即屬完足
      調查之證據，自得作為判斷之依據。
（二）按公務員職務上製作之紀錄文書、證明文書，及從事業務
      之人於業務上或通常業務過程所須製作之紀錄文書、證明
      文書，除顯有不可信之情況外，得為證據，刑事訴訟法第
      159條之4第1、2款定有明文。本案下述所使用之中華民國
      重度智障殘障手冊影本1份，係屬公務員於通常業務過程
      所為之紀錄文書，無預見日後提供為法庭證據使用之偽造
      動機，且查無其他顯然不可信之情況，依上揭條文規定，
      得作為證據。
（三）依性侵害犯罪防治法第10條第1項「醫院、診所對於被害
      人，不得無故拒絕診療及開立驗傷診斷書。」、同條第3
      項「第一項驗傷診斷書之格式，由中央衛生主管機關會商
      有關機關定之。」以及同法第11條有關驗傷取證、保全證
      物及鑑驗等規定，係為防治性侵害犯罪及保護被害人權益
      ，對於被害人驗傷及取證所為之特別規定，其依此項規定
      所製作之驗傷診斷書，應屬刑事訴訟法第159條第1項「法
      律有規定」之傳聞證據之例外（最高法院95年度臺上字第
      5026號判決意旨參照）。本案列為證據之澄清綜合醫院受
      理疑似性侵害事件驗傷診斷書1份，依上開說明有證據能
      力。
（四）按刑事訴訟法第159條之5規定：「（第1項）被告以外之
      人於審判外之陳述，雖不符前四條之規定，而經當事人於
      審判程序同意作為證據，法院審酌該言詞陳述或書面陳述
      作成時之情況，認為適當者，亦得為證據。（第2項）當
      事人、代理人或辯護人於法院調查證據時，知有第一百五
      十九條第一項不得為證據之情形，而未於言詞辯論終結前
      聲明異議者，視為有前項之同意。」，其立法意旨在於傳
      聞證據未經當事人之反對詰問予以核實，原則上先予排除
      ，惟若當事人已放棄詰問或未聲明異議，基於證據資料愈
      豐富，愈有助於真實發現之理念，且強化言詞辯論原則，
      法院自可承認該傳聞證據例外擁有證據能力。經查證人黃
      秋枝於警詢時之陳述，其性質上屬傳聞證據，惟經檢察官
      、被告、指定辯護人於本院準備程序時，均表示對上開證
      據之證據能力沒有意見，同意作為證據（見本院卷第18頁
      ），又本院審酌上開言詞陳述或書面陳述作成時之情況，
      查無其他不法之情狀，足認為得為本案之證據，依刑事訴
      訟法第159條之5之規定，有證據能力。
二、上開事實業經被告於偵查、原審及本院審理時供認不諱，核
    與證人丙女於偵查時具結之證言相符（見偵查卷第9至10頁
    ）。又本案係由證人即看護黃秋枝帶被害人甲女上廁所時，
    發覺被害人甲女之下體沾有血跡而通報護士，再由護士送往
    醫院就醫一節，亦據證人黃秋枝於警詢時證述明確（見警卷
    第18頁）。而被害人甲女之陰道出血，內診時發現陰道右上
    穹窿約2公分撕裂傷等情，有澄清綜合醫院受理疑似性侵害
    事件驗傷診斷書1份在卷可證（附於偵查卷證物袋內）。又
    被害人甲女有精神障礙，為極重度等級一節，亦有中華民國
    重度智障殘障手冊影本1份在卷可參（附於偵查卷證物袋內
    ），亦可認定被害人甲女之心智有缺陷而不知抗拒，被告利
    用被害人甲女之上開情形而為性交行為，核與刑法第225條
    第1項之趁機性交罪之構成要件相當。綜上所述，被告自白
    核與事實相符，本案事證明確，被告上揭犯行堪以認定。
三、論罪科刑之理由：
（一）核被告所為，係犯刑法第225條第1項之乘機性交罪。
（二）按刑法第59條規定犯罪之情狀可憫恕者，得酌量減輕其刑
      ，其所謂「犯罪之情狀」，與同法第57條規定科刑時應審
      酌之一切情狀，並非有截然不同之領域，於裁判上酌減其
      刑時，應就犯罪一切情狀（包括第57條所列舉之10款事項
      ），予以全盤考量，審酌其犯罪有無可憫恕之事由（即有
      無特殊之原因與環境，在客觀上足以引起一般同情，以及
      宣告法定低度刑，是否猶嫌過重等等），以為判斷。次按
      刑法第225條第1項之乘機性交罪，其法定刑為「三年以上
      十年以下有期徒刑」，乃考量對於男女不能或不知抗拒之
      保護而科以較重之刑度，故非不得依其原因動機、客觀犯
      罪情節及主觀惡性等加以綜合考量情狀，是否有可憫恕之
      處，適用刑法第59條之規定酌量減輕其刑，期使個案裁判
      之量刑，能斟酌至當，符合比例原則。查被告與被害人甲
      女係女婿與岳母關係，因被害人甲女患有重度智能障礙，
      被告出於一時衝動所為，要與加諸暴力強制或刻意欺詐、
      誘使手段等情節有別，對法益侵害之程度較輕。又被告於
      偵查、本院審理時表示悔恨，良心受到譴責等語（偵查卷
      第13頁背面、本院卷第17頁背面、第38頁），參照被害人
      甲女於原審審理及本院準備程序時表示願意原諒被告等情
      （見原審卷第23頁背面、本院卷第19頁，又其雖有重度智
      能障礙，但於原審審理時仍能清楚陳述被告之全名，雖於
      問及被告之身分時一度出現錯誤，疑有失神之情形，惟短
      暫期間即又恢復較為正常之狀態，是其之上開陳述仍可信
      為其自主之意識），另被害人甲女之二名女兒，即被告之
      妻丙女和代號0000-00000B（真實姓名、年籍均詳卷）願
      意原諒被告一節，據其二人於原審審理及本院準備程序時
      陳述在卷（見原審卷第22至23頁、本院卷第19頁），又被
      害人之弟弟2人亦表示願意原諒被告等情，有陳情狀2份附
      卷可稽（影本見原審卷第27至28頁，原本附於原審卷之證
      物袋），顯示被告事後確已向相關家人表達深感悔悟，而
      獲得家人原諒。另再衡酌被告係其家中之經濟支柱，且有
      支付被害人甲女之部分醫療費用，平日亦有分擔照顧被害
      人甲女之責任等情，據證人丙女陳述明確（見警卷第12頁
      、本院卷第19頁背面），被告與被害人甲女平日關係良好
      ，並有擔起照顧責任，若科以重刑，反使被害人甲女失去
      部分經濟來源及造成照顧困難，綜合上開各情節，客觀上
      足以引起一般同情，顯可憫恕，倘科以最低度刑仍嫌過重
      ，誠屬法重情輕，爰依刑法第59條規定，酌量減輕其刑。
（三）原審法院因認被告之罪證明確，適用刑法第225條第1項、
      第59條、第74條第1項第1款、第93條第1項第1款之規定，
      並審酌被告被告為滿足一己性慾，趁與被害人甲女（原判
      決誤載為A1）獨處機會而為乘機性交行為，對被害人身心
      造成一定程度之創傷，及被告犯罪之動機、目的、手段、
      犯後已坦承犯行等一切情狀，量處被告有期徒刑一年十月
      ，以示懲儆。並敘明被告前未曾受有期徒刑以上刑之宣告
      ，有臺灣高等法院被告前案紀錄表在卷可憑，被告一時失
      慮，致罹刑章，並取得被害人甲女及上述其相關家人之諒
      解，綜合考量上情，認為被告經此偵審程序教訓，當知所
      警惕而無再犯之虞，為免被告家庭破裂反造成另一次之傷
      害，認對被告所宣告之刑以暫不執行為適當，爰併依刑法
      第74條第1項第1款之規定，諭知緩刑4年，以勵自新，復
      依刑法第93條第1項第1款之規定，諭知於緩刑期間付保護
      管束，由專人予以輔導，以觀後效。核其認事用法均無違
      誤，量刑亦屬妥適，應予維持。檢察官上訴意旨認為：按
      刑法第59條之酌量減輕其刑，必於犯罪之情狀，在客觀上
      足以引起一般同情，認為即予宣告法定低度刑期，猶嫌過
      重者，始有其適用，至於被告無前科，素行端正，子女眾
      多等情狀，僅可為法定刑內從輕科刑之標準，不得據為酌
      量減輕之理由，最高法院著有51年臺上字第899號判例意
      旨可參，本案原審僅以被告與被害人間為親戚關係，且係
      為一時衝動，事後復得原諒等理由，而遽認其犯罪情狀客
      觀上引起一般同情而依刑法第59條予以酌減其刑，依上開
      實務見解顯有不符，自難稱妥適云云。然原審認為被告與
      被害人甲女為女婿與岳母關係，被告本次犯行出於一時衝
      動所為，乃是在說明被告之犯罪情節與其他之暴力強制或
      刻意欺詐、誘使手段等情節有別，其行為固有不當，但侵
      害之程度相較之下應屬較輕，而被告復得被害人甲女及其
      之弟弟、女兒原諒，足認被告確有悔悟自省而獲得相關家
      人之宥恕，且本院再審酌被告確有支付被害人甲女之部分
      醫療費用及分擔照顧之責任，是其在客觀情狀上足以引起
      一般同情，並非僅以屬於刑法第57條所規定科刑應審酌之
      事項為衡量，亦非以上開最高法院判例所揭示之法定刑內
      從輕科刑標準為判斷，檢察官上訴理由並未就原審判決之
      審酌情形，詳予說明何以與上開判例所揭示之情節相當而
      不得酌量減輕，難認其上訴為有理由，且依前述之說明，
      本院亦認原審依刑法第59條對被告酌量減輕，尚與法律規
      範意旨相符，是以檢察官上訴無理由，應予以駁回。
據上論斷，應依刑事訴訟法第368條，判決如主文。
本案經檢察官甲○○到庭執行職務。
中    華    民    國    99    年    4     月    26    日
            刑事第十二庭  審判長法  官  康  應  龍
                                法  官  黃  家  慧
                                法  官  楊  真  明
以上正本證明與原本無異。
如不服本判決應於收受本判決後10日內向本院提出上訴書狀，其
未敘述上訴理由者，並得於提起上訴後10日內向本院補提理由書
狀（均須按他造當事人之人數附繕本）「切勿逕送上級法院」。

                                書記官  李  淑  芬

中    華    民    國    99    年    4     月    26    日

附錄本判決論罪科刑法條
刑法第225條第1項：
  對於男女利用其精神、身體障礙、心智缺陷或其他相類之情形
  ，不能或不知抗拒而為性交者，處3年以上10年以下有期徒刑
  。

司法院資訊處製作；財團法人民間司法改革基金會備份。
